【裁判字號】    95,台上,5146
【裁判日期】    950921
【裁判案由】    違反槍砲彈藥刀械管制條例等罪
【裁判全文】
最高法院刑事判決            九十五年度台上字第五一四六號
上  訴  人  甲○○
                    （
            乙○○
            丙○○
上列上訴人等因違反槍砲彈藥刀械管制條例等罪案件，不服台灣
高等法院台中分院中華民國九十五年六月十三日第二審判決（九
十五年度上訴字第三三九、三四０號，起訴案號：台灣南投地方
法院檢察署九十四年度偵字第一八六九、一八七０、一八七一、
一八七二、二０六一、二二三０、二六０九號），提起上訴，本
院判決如下：
    主  文
原判決關於丙○○販賣第一、二級毒品罪部分撤銷，發回台灣高
等法院台中分院。
其他上訴駁回。
    理  由
甲、撤銷發回更審（即丙○○販賣第一、二級毒品）部分：
本件原判決維持第一審論處丙○○連續販賣第一、二級毒品罪刑
之判決，駁回丙○○此部分之第二審上訴，固非無見。
惟查：(一)、原判決認定丙○○意圖牟利，連續販賣第一級毒品海
洛因予甲○○、乙○○、趙尹甄，又連續販賣第二級毒品安非他
命予甲○○、鄭彥方、蔡政勳等情，並論敘上開二罪應分論併罰
。惟原判決理由欄採認鄭彥方供稱：「民國九十四年四月十七日
與甲○○、乙○○所強盜而得之扣案編號五之手機（係被害人謝
正利所有），於當日晚上約十一時許，由我和乙○○拿去丙○○
重光路住處，向丙○○換海洛因、甲基安非他命各一包等語」、
「有與乙○○一同將手機拿給丙○○使用，因丙○○也在施用甲
基安非他命，其就與丙○○一起施用，乙○○有向丙○○要海洛
因等語」為其認定丙○○有販賣第一、二級毒品之論據；然鄭彥
方上揭供述其稱以手機換得海洛因、安非他命各一包，係為有對
價之買賣關係；至於另稱將手機拿給丙○○使用，就與丙○○一
起施用安非他命，則似非以手機為施用安非他命之對價，原判決
併採為論斷丙○○販賣第一、二級毒品之論據，已有判決理由矛
盾之違誤。(二)、鄭彥方上揭供述，就強盜謝正利所得之手機，係
向丙○○換得海洛因、甲基安非他命，或係交予丙○○使用，前
後不一；而乙○○於偵查中則稱持該手機找丙○○換毒品，伊換
到一小包海洛因，鄭彥方有無換到安非他命伊不清楚，於第一審
則稱因她（即丙○○）向我借手機所以不好意思，就拿一點海洛
因給我，前後亦不盡相符，惟如鄭彥方、乙○○所稱係與丙○○
交換毒品部分真實可採，則以一支手機同時換得甲基安非他命及
海洛因各一包，能否認丙○○非屬一行為同時觸犯販賣第一、二
級毒品罪，非無研酌之餘地，原判決未說明取捨之理由，遽認丙
○○所犯二罪應分論併罰，除有判決理由未備外，尚嫌調查職責
未盡。(三)、供販賣第二級毒品所用之物，應依毒品危害防制條例
第十九條第一項規定沒收，固為刑法之特別規定，採義務沒收主
義，但上開法條既無「不問屬於犯人與否，沒收之。」之規定，
仍應以該物品屬於犯人所有者為限予以沒收，方符合沒收制度之
基本原則。原判決論述扣案毒品分裝袋、行動電話一支（原使用
門號為0000000000號）、毒品研磨機一個、毒品研磨缽一個、毒
品杓子二支，為供被告販毒所用之物，諭知宣告沒收，惟事實欄
並未認定前開物品係屬上訴人所有，亦有未當。以上或為上訴意
旨所指摘，或為本院得依職權調查之事項，應認原判決關於丙○
○販賣第一、二級毒品部分有撤銷發回更審之原因。
乙、上訴駁回（即乙○○部分；甲○○製造槍、彈及強盜財物、
持有子彈、恐嚇取財部分；暨丙○○轉讓第二級毒品）部分：
一、乙○○部分及甲○○製造槍、彈及強盜財物部分：
按刑事訴訟法第三百七十七條規定，上訴於第三審法院，非以判
決違背法令為理由，不得為之。是提起第三審上訴，應以原判決
違背法令為理由，係屬法定要件。如果上訴理由書狀並未依據卷
內訴訟資料，具體指摘原判決不適用何種法則或如何適用不當，
或所指摘原判決違法情事，顯與法律規定得為第三審上訴理由之
違法情形，不相適合時，均應認其上訴為違背法律上之程式，予
以駁回。本件乙○○上訴意旨略稱：(1)、乙○○警詢之筆錄，是
承辦員警提示甲○○、鄭彥方及蔡正勳之筆錄，架構所有事實經
過，再以誘導方式製作，並非由乙○○主動陳述，偵查中則係由
檢察官提示事實經過是否如此，乙○○附隨答稱是或不是，並非
乙○○連續陳述，原審法院認為乙○○曾有完整詳細陳述，均有
誤解。(2)、乙○○對被訴事實均已坦承，惟其未受正規教育或工
作，十九歲時因車禍昏迷，遺留有幻聽、關係妄想症等，且智能
不足，精神狀態常處於耗弱狀態，驗尿結果足資證明乙○○犯案
當時均有使用酒精、海洛因及安非他命，精神鑑定報告認乙○○
行為時未受精神狀態影響，應指乙○○行為時未達精神喪失之程
度，實際上乙○○行為時應判定為精神耗弱云云。甲○○上訴理
由略以伊強盜財物過程中，為能讓被害人懼怕不敢抗拒，故而改
造槍枝（彈），則強盜罪與改造槍枝（彈）部分應有想像競合犯
、牽連犯之適用，原判決未依上開規定從一重處斷，亦屬違法云
云。惟查原判決認定甲○○有如原判決附表（下稱附表）一編號
二、三、五之強盜犯行，乙○○有如附表一編號二、三、五、六
之強盜犯行，係以甲○○、乙○○自白犯行，共同正犯鄭彥方、
蔡政勳之供述，被害人謝正利、張嬋嫺、羌季芬、沈宜絹之證詞
，南投縣警察局竹山分局指認犯罪嫌疑人紀錄表、行動電話監察
譯文、贓物認領據等證據資料為論處乙○○罪刑之依據，並敘明
：1.刑法上之心神喪失或精神耗弱，仍應以行為時之精神狀態判
斷之。乙○○對於本件犯罪過程於警詢時及偵查中均能詳細、清
楚陳述，且共犯甲○○、鄭彥方均稱乙○○精神狀況都很好，和
一般人一樣，沒有異常現象，蔡政勳證稱「乙○○很情緒化、激
動，他好像與女朋友吵架，對談時他有時候會不注意我講的話」
；以及乙○○自承「精神狀況不是很好，但我知道我在做什麼，
知道在搶錢」，可知乙○○於行為時精神狀況正常良好，且知道
所為何事，對於外界事務之知覺理會及判斷作用，並無全然喪失
或較一般人顯然減退之情形存在；又經第一審法院囑託行政院衛
生署草屯療養院就被告行為時之精神狀態予以鑑定，亦認為乙○
○犯罪行為時未受精神狀態影響，有該院九十四年十月七日草寮
精字第五四八六號函所附之精神鑑定書存卷可佐，益證乙○○辯
稱行為時有精神耗弱之情形顯不足採。2.甲○○雖於原審審理時
辯稱買回玩具槍後就改造，但甲○○於檢察官偵查時，已坦承被
查獲之手槍是於搶完三皇冠後約九十四年五月下旬才改造，去犯
強盜案時，手槍都還沒改造（九十四年度偵字第二二三０號卷第
四十頁）等語，故甲○○上開之辯解，無非係圖與強盜案有牽連
關係，邀從一重處斷之利，顯無可採，等理由綦詳，核與卷證資
料並無不符之處。又查員警詢問、檢察官偵訊時，縱使或以架構
事實經過，再詢問乙○○，或提示事實經過是否如此，再由乙○
○答稱是或不是；然既未有不法之情事，且乙○○亦無精神喪失
、耗弱之狀態，其供述仍具有證據能力，原審法院即使誤認乙○
○於警詢、偵查中有完整詳細之供述，惟對原判決認定事實既不
生影響，亦難據此即指原判決違背法令。其餘上訴意旨係對原審
已調查明確並於判決內論駁或說明之事項，徒憑己見重為事實之
爭辯或任意指摘，自與法律規定得為第三審上訴理由之違法情形
不相適合。綜上說明，應認本件上訴違背法律上之程式，予以駁
回。又甲○○、乙○○對重罪之強盜財物部分所提起之第三審上
訴，既屬不合法而應從程序上予以駁回，則不得上訴第三審之輕
罪竊盜部分，亦無法併予實體上審判，自應從程序上予以駁回，
併此敘明。
二、甲○○持有子彈、丙○○轉讓第二級毒品部分：
查第三審上訴書狀，應敘述上訴之理由，其未敘述者，得於提起
上訴後十日內補提理由書於原審法院，已逾上述期間，而於第三
審法院未判決前仍未提出上訴理由書狀者，第三審法院應以判決
駁回之，刑事訴訟法第三百八十二條第一項、第三百九十五條後
段規定甚明。本件甲○○、丙○○對原判決提起上訴，惟甲○○
就持有子彈部分，丙○○就轉讓第二級毒品部分，對於原判決如
何違背法令，並未敘述理由，迄今逾期已久，於本院未判決前仍
未提出，依上開規定，其上訴自非合法，應予駁回。
三、甲○○恐嚇取財部分：
按刑事訴訟法第三百七十六條所列各罪之案件，經第二審判決者
，不得上訴於第三審法院，為該法條所明定。本件甲○○恐嚇取
財部分，原審係依刑法第三百四十六條論處罪刑，核屬刑事訴訟
法第三百七十六條第一款之案件。依首開說明，既經第二審判決
，此部分自不得上訴於第三審法院，甲○○猶提起上訴，顯為法
所不許，應予駁回。
據上論結，應依刑事訴訟法第三百九十五條、第三百九十七條、
第四百零一條，判決如主文。
中    華    民    國  九十五  年    九    月  二十一  日
                      最高法院刑事第七庭
                          審判長法官  孫  增  同
                                法官  吳  昆  仁
                                法官  趙  文  淵
                                法官  吳      燦
                                法官  林  立  華
      本件正本證明與原本無異
                                      書  記  官
中    華    民    國  九十五  年    九    月  二十八  日
                                                      Ｑ


司法院資訊處製作；財團法人民間司法改革基金會備份。
